【裁判字號】    89,再易,69
【裁判日期】    890919
【裁判案由】    返還消費借貸款
【裁判全文】
臺灣高等法院民事判決  八十九年度再易字第六十九號
      再 審 原告  甲○○
      再 審 被告  新竹國際商業銀行股份有限公司
                              .
      法定代理人  詹宣勇      .
      訴訟代理人  徐佩君      .
右當事人間請求返還消費借貸款事件，再審原告對於中華民國八十八年九月二十九日
本院八十八年度上易字第二三八號確定判決（本訴部分）提起再審，本院判決如左：
    主    文
再審之訴駁回。
再審訴訟費用由再審原告負擔。
    事    實
甲、再審原告方面：
一、聲明：求為判決：(一)本院八十八年度上易字第二三八號確定判決有關本訴部分廢
    棄，駁回再審被告之訴。(二)再審及前審訴訟費用由再審被告負擔。
二、陳述：除與原確定判決相同者引用外，補稱：
  (一)再審原告於收受判決後三十日之不變期間內，提出再審之訴，未逾不變期間。
  (二)原確定判決就有關本訴部分適用法規顯有錯誤：
    主債務人所有之抗辯，保證人得主張之，民法第七百四十二條定有明文，此係為
    符合保證人係「代負履行責任」之本旨。而消費者保護法所稱之消費者，係指以
    消費為目的而為交易、使用商品或接受服務者而言，銀行之借款人，自係消費者
    保護法所稱之消費者無疑，揆諸前開說明，保證人自得主張借款人所得主張之權
    利，受消費者保護法之保護，此項保護非源自連帶保證契約，係源自於主債務人
    本身所擁有之權利而來。且再審原告與再審被告所簽訂之借據及新竹區中小企業
    銀行消費性貸款申請書，已明示為「消費性借款」，縱認再審原告為此契約之連
    帶保證人，亦屬利害關係人，應受消費者保護法之保護。原確定判決認定銀行或
    其他金融機構與連帶保證人間之保證契約乃保證人擔保借款人對金融機構債務之
    清償責任，金融機構對保證人並未提供任何商品或服務，保證人並未因有保證契
    約而自金融機構獲得報償，其性質應屬單務、無償契約，尚非屬消費者保護法之
    有關消費法律關係，自無該法之適用云云，其見解顯違首揭之解釋而有適用法規
    顯有錯誤之違法。
  (三)原確定判決有「重要證物漏未斟酌」之情形：
    再審原告已具狀提出臺灣新竹地方法院檢察署八十八年度偵續字第七十七號、八
    十九年度偵字第一五六三號起訴書等為證，依該起訴書記載，借款人金華新與鄭
    慶福、莊勝富等共謀詐欺再審原告，再審原告於發現被詐欺後，寄發存證信函，
    信函內雖表示「解除」連帶保證責任，唯再審原告未受法律訓練，其真意係依民
    法第九十二條之規定，為撤銷被詐欺而為之意思表示，依民法第一百一十四條之
    規定，法律行為經撤銷者，視為自始無效，則再審被告以消費借款之連帶保證人
    地位向再審原告求償，原確定判決對再審原告已撤銷連帶保證意思未予查明，對
    此重要證據漏未斟酌。再者，再審被告所訂之「借款約定條款」有違民法第一百
    四十八條規定，且未再予再審原告了解契約內容，再審原告之印章亦是承辦人員
    取去用印，未再經再審原告同意，有違誠信原則。再審被告未盡徵信審查義務，
    本件再審原告已撤銷連帶保證人之意思表示，再審被告因徵信對保不實，依其徵
    信資料應可證非為善意第三人。
乙、再審被告方面：
一、聲明：求為判決：(一)再審之訴駁回。(二)訴訟費用由再審原告負擔。
二、陳述：除與確定判決相同者引用外，補稱：
    再審原告已清償借款，此乃表示再審原告不否認保證契約之效力，應予駁回再審
    之訴。按再審被告的放款手續、再審被告之徵信過程一切按照規定，並無再審原
    告所稱徵信不實之情形。保證人是由借款人提供，至於借款人與保證人之關係，
    再審被告只知其係朋友關係，至於借款人與保證人如何熟識、交往情形，並非再
    審被告之審查要點，且保證人黃程裕、徐美媛於本件貸放之時並無任何債信不良
    記錄。而再審原告所稱其係受詐騙而擔任連帶保證人，此乃再審原告與借款人間
    之內部關係，再審被告並不知情，亦無礙保證契約之成立，因再審原告明知借款
    人邀其到銀行是擔當保證人，且再審原告不否認借據上之簽名蓋章之真正，應知
    係擔任連帶保證人。再審原告以存證信函通知再審被告解除保證責任，惟以存證
    信函文義觀之，實在無法得知再審原告有撤銷被詐欺之意思表示之真意，且解除
    保證契約應符合民法之規定，再審原告片面終止保證之行為，並無法解除其保證
    責任。再者，消費者保護法所稱之消費者，係指以消費為目的而為交易、使用商
    品或接受服務者而言，銀行與連帶保證人間所訂立之保證契約，乃保證人擔保借
    款人對銀行債務之清償責任，銀行對保證人並未提供商品或服務，故保證人尚非
    消費者保護法所稱之消費者，自無消費者保護法之適用。
    理    由
一、按民事訴訟法第四百九十六條第一項第一款所謂適用法規顯有錯誤者，係指確定
    裁判所適用之法規顯然不合於法律規定，或與司法院現尚有效及大法官會議之解
    釋，或最高法院尚有效之判例顯然違反者而言，不包括認定事實錯誤、漏未審酌
    證據、取捨證據失當之情形在內（最高法院六十年台再字第一七０號判例、六十
    三年台上字第八八０號判例、七十一年台再字第一四三號判例參照）。
二、本件再審原告主張原確定判決即本院八十八年度上易字第二三八號判決有民事訴
    訟法第四百九十六條第一項第一款所謂適用法規顯有錯誤情形，無非以保證人係
    「代負履行責任」，銀行之借款人，係消費者保護法所稱之消費者，保證人自得
    主張借款人所得主張之權利，亦受消費者保護法之保護。原確定判決認定保證人
    無消費者保護法之適用，其適用法規顯有錯誤等為論據。惟查，本院原確定判決
    以：
    (一)消費者保護法所稱之消費者，係指以消費為目的而為交易、使用商品或接受服
      務者而言，同法第二條第一款定有明文。銀行或其他金融機構與連帶保證人間
      所訂立之保證契約，乃保證人擔保借款人對金融機構債務之清償責任，金融機
      構對保證人並未提供任何商品或服務，保證人並未因有保證契約而自金融機構
      獲得報償，其性質應屬單務、無償契約，尚非屬消費者保護法之有關消費法律
      關係，自無該法之適用。本件兩造所訂立者，為連帶保證契約，由上訴人（再
      審原告）擔保金華新對被上訴人（再審被告）債務之清償責任，依上開說明，
      上訴人主張被上訴人提出之借據、借款約定條款違反消費者保護法，為無效契
      約云云，洵屬無據。
    (二)經核上述確定判決，認定保證契約，乃保證人擔保借款人對金融機構債務之清
      償責任，金融機構對保證人不負任何義務，保證人亦無從因保證契約而自金融
      機構獲得報償，其性質應屬單務、無償契約，非屬消費者保護法之有關消費法
      律關係，保證人非消費者，自無消費者保護法之適用（最高法院八十八年台上
      字第五七號判決參照），上述確定判決並無民事訴訟法第四百九十六條第一項
      第一款所謂適用法規顯有錯誤情形。而保證人於其保證之債務，除有民法第七
      百四十四條及第七百四十五條所定事由，對於債權人得為拒絕清償之抗辯外，
      就主債務人所有之抗辯，亦得主張之，固為同法第七百四十二條所明定。惟該
      條所謂保證人得主張主債務人所有之抗辯，係僅指主債務人有與主債務自身之
      發生、消滅或履行有牽連關係之抗辯（如當事人無行為能力等原因而發生，或
      因清償及其他原因而消滅，或由契約互負債務，他方未為對待給付前，得拒絕
      自己給付等抗辯），因其效力當然及於有從屬性之保證債務，故亦得由保證人
      主張之者而言（最高法院四二年台上字第一○六○號判例）。若因保證契約與
      主債務之借貸契約，二者性質不同，致應適用之法律有異者，自不在保證人得
      為主張之列。再審原告據此主張原確定判決有民事訴訟法第四百九十六條第一
      項第一款所謂適用法規顯有錯誤情形，即不足採。
三、再審原告又主張其已具狀提出臺灣新竹地方法院檢察署八十八年度偵續字第七十
    七號、八十九年度偵字第一五六三號起訴書等為證，證明借款人金華新與鄭慶福
    、莊勝富等共同詐欺再審原告，再審原告於發現被詐欺後，寄發存證信函，信函
    內雖表示「解除」連帶保證責任，惟其真意係依民法第九十二條之規定，為撤銷
    被詐欺而為之意思表示。原確定判決對再審原告已撤銷連帶保證意思未予查明，
    對此重要證據漏未斟酌，爰依民事訴訟法第四百九十七條規定提起再審等語。惟
    查，此重要證據漏未斟酌，需其足影響判決者始足當之，若縱經斟酌亦不足以影
    響原判決者即與該條規定要件不符，經查再審原告所提之起訴書，縱能證明再審
    原告受金華新等詐欺而為保證（因尚未判決確定），惟依民法第九十二條第一項
    但書之規定，應證明再審被告明知其事實或可得而知者，始得撤銷之。查再審原
    告於簽訂系爭保證契約時，尚不知受詐欺，否則即無可能簽訂保證契約，則除非
    再審原告能證明再審被告於當時亦明知其詐欺事實或可得而知者外，再審原告僅
    以再審被告徵信對保不實，主張撤銷意思表示即不足採。再者，再審原告所寄發
    存證信函，依文義觀之，實無從得知再審原告有撤銷被詐欺之意思表示之真意，
    而解除保證契約應符合民法之規定，再審原告片面終止保證之行為，並無法解除
    其保證責任。是再審原告所提受詐欺之起訴書於原確定判決漏未斟酌，亦不足影
    響原判決內容，再審原告據此提起再審，亦無理由。
四、綜上所述，再審原告依民事訴訟法第四百九十六條第一項第一款、第四百九十七
    條提起本件再審之訴，為無理由，應予駁回。
五、據上論結，本件再審之訴為無理由，依民事訴訟法第七十八條，判決如主文。
中      華      民      國    八十九    年      九      月    十九      日
                                臺灣高等法院民事第十二庭
                                    審判長法  官  蔡 翁 金針
                                          法  官  高  鳳  仙
                                          法  官  林  恩  山
右正本係照原本作成。
不得上訴。
中      華      民      國    八十九    年      九      月    二十      日
                                          書記官  徐  淑  琴


司法院資訊處製作；財團法人民間司法改革基金會備份。
